臺灣臺北地方法院民事裁定　　　　　 100年度消債抗字第45號
抗　告　人　陳榮濱
代　理　人　陳盈潔律師
上列抗告人因消費者債務清理條例更生程序聲明異議事件，對於
民國100年6月15日本院100年度事聲字第157號裁定提起抗告，本
院裁定如下：
    主  文
抗告駁回。
抗告費用新臺幣壹仟元由抗告人負擔。
    理  由
一、經查：
（一）本件抗告人前依據消費者債務清理條例（下稱消債條例）
      聲請更生，經本院於民國98年7月31日以98年度消債更字
      第100號裁定駁回其更生之聲請，嗣抗告人不服提起抗告
      ，經本院於同年12月9日以98年度消債抗字第245號裁定廢
      棄原裁定，並自當日下午5時起開始由本院司法事務官進
      行更生程序，本院司法事務官並於100年4月29日以98年度
      執消債更字第211號裁定（下稱系爭裁定），依職權認可
      抗告人所提每3個月為1期、每期攤還16,860元，8年32期
      總清償金額共新台幣（下同）539,520元、清償成數約25.
      01 ％之更生方案。
（二）債權銀行台北富邦商業銀行股份有限公司（下稱台北富邦
      銀行）不服系爭裁定而聲明異議，本院以系爭裁定所認可
      之更生方案，對債權人所設限制債權行使之條件，係增加
      法律所無之限制為由，以本院100年度事聲字第157號裁定
      廢棄系爭裁定，發回原司法事務官更為適當之處分。
    以上事實，經本院依職權調閱本院98年度消債更字第100號
    、本院98年度消債抗字第245號及98年度執消債更字第211號
    卷宗，審查無訛。
二、抗告人不服本院100年度事聲字第157號裁定提起本件抗告，
    抗告意旨略以：原裁定雖以對更生債權未如破產、清算程序
    有關於債權行使限制之規定，故本院認可之更生方案對債權
    人台北富邦銀行行使489,370元之就學貸款保證債權（下稱
    系爭債權），增加法律所無之限制，並不恰當，然依銀行法
    第12條之1規定及行政院金融監督管理委員會金管銀(一)字第
    09610000040號函所示，銀行就消費性放款求償時，應先就
    借款人進行求償，其求償不足部分始得就連帶保證人平均求
    償之，是台北富邦商銀自應受銀行法第12條之1第3項之特別
    約束，以貫徹該條項對連帶保證人特別保護之立法意旨，原
    裁定認更生方案增加法律所無之限制，顯有誤解。又連帶保
    證契約成立時，連帶保證人即負有連帶保證債務，債權人並
    得於連帶保證之更生或清算程序中行使權利、申報債權，至
    連帶保證人是否代負履行責任，依主債務人於清償期屆至時
    是否清償而定；而更生程序並無如消債條例第111條清算程
    序中清算債權應予現在化之規定，附條件或期限之更生債權
    ，仍應以附條件或期限之狀態於更生方案中受償，故原裁定
    以更生債權並未同消債條例第125條清算程序中，對於「附
    停止條件之債權」有於一定時間內得行使債權者，始得加入
    分配之限制債權行使之規定，而認保證債務之債權人得不受
    拘束而恣意求償，已違舉重明輕之法理。況如允債權人得向
    連帶保證人主張期前受償，亦有悖於銀行法欲實現先向主債
    務人求償之程序正義之旨，並有礙債權人間之公平受償。基
    此，更生方案將台北富邦銀行之系爭債權以履行附條件狀態
    列入其中，乃因主債務人所負債務至101年7月1日始屆清償
    期，則現既尚未能向主債務人求償，即無由令抗告人代負履
    行之責，並無違誤。原裁定廢棄認可該更生方案之裁定，顯
    與法未合，爰依法提起抗告，請求廢棄原裁定並駁回相對人
    之異議等語。
三、首按未附有條件或期限之保證契約成立後，保證人就主債務
    人於保證契約約定期間內所生對於債權人之債務，均應代負
    履行之責任，即其債務始於保證契約成立之時，終於約定保
    證期間內主債務人對保證契約債權人之債務全部履行完畢為
    止；而保證債務所謂之連帶，係指保證人與主債務人負同一
    債務，對於債權人各負全部給付之責任者而言，此就民法第
    272條第1項規定連帶債務之文義參照觀之甚明（最高法院91
    年度台上字第1315號判決、45年臺上字第142 6號判例意旨
    參照）。故連帶保證契約成立時，連帶保證人即負連帶保證
    債務，債權人得同時或先後向保證人為全部給付之請求。次
    按債務人有薪資、執行業務所得或其他固定收入，法院認更
    生方案之條件公允者，得不經債權人會議可決，逕依債務人
    之聲請或依職權以裁定認可更生方案，消債條例第64條第1
    項定有明文。而更生方案之條件是否「公允」，除考量債務
    人之清償成數外，尚應檢視各債權人間之公平受償情形。再
    按對於債務人之債權，於法院裁定開始更生程序前成立者，
    為更生債權；數人就同一給付各負全部履行之責任者，其中
    一人或數人或其全體受法院開始更生程序之裁定時，債權人
    得就其債權於裁定時之現存額，對各更生債務人行使權利，
    消債條例第28條第1項、第30條亦分別定有明文。是連帶保
    證人既與主債務人係就同一債務各負全部履行之責任，則連
    帶保證人經法院裁定開始更生程序時，債權人自得就其債權
    於裁定時之現存額內對之行使權利，故債權人於更生程序開
    始後依消債條例第33條申報債權，該債權應予列入債權表。
    又該債權非屬消債條例第29條之劣後債權，則本於債權人公
    平受償之原則，自不應使其劣後於其它債權受償，或就其行
    使設有限制。
四、其次，抗告人雖主張本件更生方案就台北富邦商銀之系爭債
    權，應以附條件或期限之狀態列入受償，惟於消費借貸關係
    中，借用人即主債務人基於消費借貸契約所負債務，係於台
    北富邦銀行將金錢交付之時，即負有返還之義務（民法第
    474條第1項參照），則基於連帶保證契約所生之系爭債權，
    於更生程序開始時，實為一「已成立且生效」之債權，僅係
    清償期尚未屆至而已，故不應以附「條件」或「期限」之狀
    態列入受償。而依消債條例第73條本文規定，債務人依更生
    條件全部履行完畢者，除消債條例別有規定外，已申報之債
    權未受清償部分及未申報之債權，均視為消滅。亦即所有債
    務不論其清償期屆至與否，均於債務人依更生條件全部履行
    完畢時，發生消滅之效果。是如僅因約定之清償期未屆至，
    即將同屬已成立、生效之債權與他債權差別待遇，使其不得
    自更生方案履行之初始即得受償，而影響其受償比例，甚或
    因約定之清償期較更生方案履行期間為長，致完全無法受償
    即「視為消滅」，恐難謂事理之平。
五、再者，就法理上言，消債條例之更生程序，實際上即為破產
    法上和解之特別程序，債務人既依消債條例聲請更生，解釋
    上應可認為債務人已有以其將來於更生期間內之繼續性收入
    ，就已屆清償期、未屆清償期之所有債務，為一整體處理之
    意思表示，並有於更生條件全部履行，所有債務合一視為消
    滅後，脫免債務束縛之期待。而相對於更生程序，消債條例
    中同係就債務人所有債務為一整體清理之清算程序，實際上
    乃破產法上破產之特別程序，係以法院裁定開始清算程序時
    ，屬於債務人之財產為清算財團。惟二者就債權人之公平受
    償原則，並無不同，且債權人於更生程序中更應獲得較高之
    清償額度（消債條例第64條立法理由參照）。基此，觀諸消
    債條例第111條第2項：「附期限之清算債權未到期者，於法
    院裁定開始清算程序時，視為已到期」，其立法理由謂：「
    如清算債權因附期限而不得提前行使權利，則附期限之債權
    人將無受償之機會，有失公允，爰設第二項，明定附期限之
    清算債權未到期者，於法院裁定開始清算程序時，視為已到
    期，俾與一般債權為同一之處理」，可知就一附有期限但尚
    未屆至之「已成立」但「未生效」之債權，立法政策上尚且
    使其得於清算程序中與他債權平等行使，舉輕足以明重，更
    生或清算程序中已成立、生效，但未屆清償期之債權，更應
    為同一解釋。
六、至銀行法第12條之1第1、3項所規定，銀行就其所辦理之自
    用住宅放款及消費性放款，未來求償時，應先就借款人進行
    求償，其求償不足部分始得就連帶保證人平均求償之，僅係
    為實現就銀行對其所辦理之自用住宅放款及消費性放款，應
    先向主債務人求償之程序正義，而非以借款人即主債務人之
    不履行債務為連帶保證人代負履行責任之停止條件。
七、綜上所述，系爭裁定認前經認可之更生方案即「就學貸款保
    證債權，應於更生方案履行期間，於主債務清償期屆至向主
    債務人求償未獲清償，債務人應負保證責任時起，就其求償
    不足部分，始與其他債權人按債權比例計算每期可分配金額
    受償」，係就保證債權人台北富邦商銀對抗告人未屆清償期
    之連帶保證債權所設受償限制，已違各債權人間公平受償之
    公允原則，實屬不當，原裁定予以廢棄並發回原司法事務官
    更為適當之處分，並無不當，抗告人提起本件抗告求為廢棄
    原裁定並駁回相對人之異議，為無理由。
八 、依消債條例第11條第2項、第15條，民事訴訟法第495條之1
    第1項、第449條第1項、第95條、第78條，裁定如主文。
中    華    民    國  100    年    11   月    25     日
              民事第四庭    審判長法官  張瑜鳳
                                  法官  陳靜茹
                                  法官  匡偉
以上正本係照原本作成。
對於本裁定，除有涉及法律見解具有原則上之重要性者外，不得
再為抗告。如提起再抗告，應於收受正本後10日內，向本院提出
再抗告狀，並繳納再抗告費新臺幣1,000元。
中    華    民    國  100    年    11   月    25     日
                            書  記  官  徐悅瑜